【裁判字號】    96,簡上,108
【裁判日期】    970123
【裁判案由】    確認通行權存在
【裁判全文】
臺灣臺南地方法院民事判決           96年度簡上字第108號
上  訴  人  戊○○○（即乙○○承受訴訟人）
            丙○○（即乙○○承受訴訟人）
            丁○○ （即乙○○承受訴訟人）
共      同  利美利律師
訴訟代理人
複  代理人  黃昭雄律師
被  上訴人  甲○○
訴訟代理人  張文嘉律師
上列當事人間請求確認通行權存在事件，上訴人對於中華民國96
年5月28日本院柳營簡易庭96年度營簡字第142號第一審判決提起
上訴，經本院於97年1月9日言詞辯論終結，判決如下：
    主  文
原判決廢棄。
被上訴人在第一審之訴駁回。
第一、二審訴訟費用新台幣參萬陸仟捌佰壹拾伍元由被上訴人負
擔。
    事實及理由
壹、程序方面：
    本件上訴人乙○○於民國96年12月19日死亡，法定繼承人為
    戊○○○、丙○○及丁○○三人，有其等提出之戶籍謄本及
    繼承系統表各1份可按（見本院卷第122至124頁）。茲據上
    開繼承人聲明承受訴訟，於法並無不合，應予准許。
貳、實體方面
一、被上訴人起訴主張：
（一）兩造與訴外人董金輝、董金燦原共有坐落台南縣白河鎮○
      ○段199地號面積747平方公尺土地，全體共有人於90年11
      月18日達成分割協議，由上訴人取得分割後之同段199 之
      3號土地，被上訴人取得分割後之同段199地號土地（下稱
      系爭土地），訴外人董金輝、董金燦則各取得同段199 之
      1、199之2地號土地。上開199之1、199之2及199之3地號
      土地，均面臨台南縣白河鎮○○路之都市○○道路，被上
      訴人分得之系爭土地則須經由第三人所有之同段202之10
      號私設巷道始能與上開計畫道路相通。而202之10號私設
      巷道地主於分割協議後將該地與原告199號土地交界處以
      障礙物阻斷，不讓被上訴人通行202之10號私設巷道至公
      路，被上訴人199號土地因而與外界無法相通而不能利用
      。
（二）202之10號地主阻止被上訴人通行該私設巷道後，原告曾
      要求其他共有人重新分割土地，俾被上訴人土地得以通行
      至公路，但其他共有人基於私心，不願再重新分割，且提
      起履行分割協議之訴訟，鈞院95年度訴字第408號判決被
      上訴人應協同上訴人及訴外人董金輝、董金燦辦理協議分
      割登記。
（三）按「土地因與公路無適宜之聯絡，致不能為通常使用者，
      土地所有人得通行周圍地以至公路。但對於通行地因此所
      受之損害，應支付償金」、「因土地一部之讓與或分割，
      致有不通公路之土地者，不通公路土地之所有人，因至公
      路僅得通行受讓人或讓與人或他分割人之所有地」民法第
      787條第1項、第789條定有明文，如上所述，被上訴人系
      爭土地係因分割而不能與外界相通，依上開規定，被上訴
      人僅得請求通行他共有之所有土地，故起訴請求確認被上
      訴人對上訴人所有199之3號土地之通行權存在。
（四）聲明：請求判決確認被上訴人對上訴人所有坐落台南縣白
      河鎮○○段199之3號土地內如附圖斜線Ａ所示寬3公尺土
      地之通行權存在。
二、上訴人答辯如下：
（一）被上訴人所有系爭199地號土地，可經由白河鎮○○路70
      巷道（即鄰地之202之10號土地）通行至台南縣白河鎮○
      ○路，此由被上訴人起訴狀記載：「…經由200之10號私
      設巷道始能與外界相通...... 」等語可明。按「私有土
      地，若實際已供公眾通行數十年，成為道路，其土地所有
      權縱未移轉登記，仍為私人保留，其所有權之行使，仍應
      受限制，應認為已有公用地役關係存在，土地所有人不得
      違反公眾通行之目的而為使用。」此有最高法院86年度台
      上字第2622號判決及行政法院46年度判字第39號、61年度
      判字第435號判例足資參照。上揭三民路70巷係供巷內住
      戶及不特定人通行所用，為該巷道旁之建物於79年建築時
      即規劃供道路使用至今，原告系爭土地上之祖厝拆除前亦
      通行該70巷道，依上開判例，該巷道土地雖仍為私人所有
      ，然其所有權之行使應受限制，與原告系爭土地之通行並
      無衝突，原告為何捨棄原與外界聯絡之巷道，而要求另闢
      一通行道路？
（二）又被上訴人陳稱系爭土地與202之10號既成巷道之連接處
      遭人砌牆阻斷通行云云，然由現場照片顯示上開交接處僅
      遭人砌了一道矮牆，並非完全不得通行，被上訴人僅是車
      輛不能進入自己土地，須與鄰地一樣將車輛放置在巷道旁
      ，復徵諸系爭199號土地目前無人居住，雜草叢生，倘依
      原審判決確認之3公尺通行寬度，則上訴人土地僅剩2公尺
      寬，無法再作任何利用，此無非形同將上訴人土地僅供作
      被上訴人一人車輛之專用道路，實乃非事理之平。況被上
      訴人土地邊之矮牆乃第三人無權所設，被上訴人在排除該
      第三人占用前，實難謂已善盡利用其所有之土地或符合民
      法第787條之情形。
（三）聲明：請求駁回被上訴人之訴。
三、原審判決被上訴人就上訴人所有坐落台南縣白河鎮○○段19
    9之3號土地內如附圖斜線Ａ所示寬3公尺、面積0.0102公頃
    土地之通行權存在，上訴人不服，提起上訴，除援用原審之
    主張及所提證據外，並補稱：被上訴人所有系爭199地號土
    地，可經由鄰地之202之10號私設巷道通行至台南縣白河鎮
    ○○路，該202之10號土地早於73年間因同段202之11號及
    202之9號土地申請建築房屋時即被規劃為道路用地而供附近
    居民通行至今已逾20年，並經台南縣白河鎮公所96年10月22
    日所建字第0960009272號函認定符合台南縣建築管理自治條
    例第4條第1項第4款規定之「現有巷道」。被上訴人系爭土
    地已有道路可供通行，非屬袋地，與民法第787條第1項之袋
    地通行權規定不符等語，聲明請求將原判決廢棄並駁回被上
    訴人在第一審之訴；被上訴人則亦援用原審主張陳述、證據
    及判決理由，惟對系爭土地可通行上開202之10號土地至公
    路之事實已無爭執，並聲明請求駁回上訴。
四、兩造不爭執事項（見本院卷第117、118頁）：
（一）兩造與訴外人董金輝及董金燦原共有坐落台南縣白河鎮○
      ○段199地號面積747平方公尺土地，全體共有人於90年11
      月18日達成協議分割，由上訴人取得分割後之同段199 之
      3號土地，被上訴人取得分割後之系爭199地號土地，訴外
      人董金輝、董金燦則各取得同段199之1、199之2地號土地
      。
（二）上開199之1、199之2及199之3地號土地，均面臨台南縣白
      河鎮○○路之都市○○道路，被上訴人分得之系爭199 號
      土地則須經由第三人所有之同段202之10號私設巷道與上
      開計畫道路相通。
（三）前揭202之10號私設巷道，為坐落該巷道旁之建築物於73
      年7月間起造時所劃定開闢之私設道路，土地所有權人於
      74年8月19日出具同意提供為道路使用證明，申請台南縣
      白河鎮地政事務所於75年1月17日完成變更地目登記為道
      路，並供公眾通行已達20年以上，業經台南縣白河鎮公所
      認定係符合台南縣建築管理自治條例第4條第1項第2款規
      定之「現有巷道」，目前道路名稱編定為台南縣白河鎮○
      ○路70巷。
五、得心證之理由：
（一）按土地因與公路無適宜之聯絡，致不能為通常使用者，土
      地所有人得通行周圍地以至公路，民法第787條第1項前段
      定有明文。其立法意旨在於調和土地相鄰之關係，以全其
      土地之利用，故明定周圍地所有人負有容忍通行之義務。
      惟如土地與公路已有適宜之聯絡，而能為通常之使用者，
      周圍地所有人自無須容忍其通行，土地所有人即不得主張
      通行周圍地（最高法院85年台上字第1781號判例要旨參照
      ）。
（二）經查，本件被上訴人分割取得之系爭199號土地，可經由
      第三人所有之同段202之10號私設巷道與台南縣白河鎮○
      ○路之都市○○道路相通之事實，為兩造不爭執，並經本
      院於96年10月19日會同台南縣白河鎮地政事務人員至現場
      勘查屬實，製有勘驗測量筆錄及土地複丈成果圖在卷可稽
      （見本院卷第84至88頁、91至92頁）。又前揭202之10 號
      私設巷道，為坐落該巷道旁之建築物於73年7月間起造時
      所劃定開闢之私設道路，土地所有權人於74年8月19日出
      具同意提供為道路使用證明，申請台南縣白河鎮地政事務
      所於75年1月17日完成變更地目登記為道路，並供公眾通
      行已達20年以上，業經台南縣白河鎮公所認定係符合台南
      縣建築管理自治條例第4條第1項第2款規定之「現有巷道
      」，目前道路名稱編定為台南縣白河鎮○○路70巷等情，
      亦據該巷道居民董吳碧、吳崑海於本院前揭勘驗期日在場
      證述：三民路70巷於其等居住之建物起造時即開闢為道路
      供附近民眾通行至今等語明確，並有台南縣白河地政事務
      所96年8月29日所測字第960004990號函送之地目變更申請
      書、證明聲請書、台南縣政府建設局使用執照及地目變更
      核定結果通知，暨台南縣白河鎮公所96年10月22日所建字
      第0960009272號函復說明等相關資料可資參照（見本院卷
      第52至61頁），兩造復無爭執，亦堪認定為真實無誤。再
      按私有土地實際供公眾通行數十年之道路使用，公法上應
      認為已有公用地役關係存在，其土地所有權縱未移轉登記
      ，仍為私人所保留，其所有權之行使應受限制，土地所有
      人不得違反供公眾通行之目的而為使用（行政法院46年判
      字第39號判例參照）。是以，上開202之10號私有土地既
      供公眾通行數十年之道路使用，應已具有公用地役關係存
      在，土地所有人不得違反供公眾通行之目的，排除他人使
      用，至為明確。故被上訴人之系爭土地既可通行該202 之
      10號土地至台南縣白河鎮○○路之都市○○道路，其與公
      路已有適宜之聯絡，可為通常使用之事實，洵屬明確，被
      上訴人對此復已無爭執（見本院卷第118頁），自堪認定
      。
（三）從而，被上訴人請求確認對上訴人所有坐落台南縣白河鎮
      ○○段199之3號土地之通行權存在，與前揭民法第787 條
      第1項前段規定不符，自難准許。至其於原審另稱系爭土
      地與上開既有巷道間之交接處遭地主砌牆阻攔通行乙節，
      縱若為真，亦僅得循行政訴訟等公法程序謀求救濟，尚不
      得執此謂其系爭土地與公路無適宜之聯絡云云。原審誤認
      上開202之10號道路為私人土地，所有人勿庸供公眾通行
      之用等情節，遽認被上訴人土地與公路無適宜之聯絡，其
      認事用法均有違誤，上訴人上訴意旨指摘原判決不當，求
      予廢棄並駁回被上訴人之訴，即有理由，應予准許。
六、末按法院為終局判決時，應依職權為訴訟費用之裁判。上級
    法院廢棄下級法院之判決，而就該事件為裁判或變更下級法
    院之判決者，應為訴訟總費用之裁判；受發回或發交之法院
    為終局之判決者亦同。民事訴訟法第87條定有明文。查本件
    第一審訴訟費用為裁判費新台幣（下同）11,098元及土地測
    量費4,860元，合計15,958元，第二審訴訟費用為裁判費16,
    647元及土地測量費4,210元，合計20,857元，第一、二審訴
    訟費用共計36,815元，應由敗訴之被上訴人負擔，爰併予確
    定其應負擔之訴訟費用額如主文第3項所示。
七、據上論結，本件上訴有理由，依民事訴訟法第436條之1第3
    項、第450條、第78條、第87條，判決如主文。
中    華    民    國    97    年    1     月    23    日
                  民事第一庭  審判長法  官  翁金緞
                                    法  官  陳志成
                                    法  官  陳淑卿
以上正本證明與原本無異。
本件不得上訴。
中    華    民    國    97    年    1     月    23    日
                                    書記官  程欣怡


司法院資訊處製作；財團法人民間司法改革基金會備份。
